【裁判字號】    94,訴,3018
【裁判日期】    950810
【裁判案由】    營利事業所得稅
【裁判全文】
臺北高等行政法院判決
                                     94年度訴字第03018號
                              .
原      告  中國人壽保險股份有限公司
代  表  人  甲○○（董事長）
訴訟代理人  丁○○
            乙○○
被      告  財政部臺北市國稅局
代  表  人  張盛和（局長）住同上
訴訟代理人  丙○○
上列當事人間因營利事業所得稅事件，原告不服財政部中華民國
94年7月25日臺財訴字第09400097170號（案號：第00000000號）
訴願決定，提起行政訴訟，本院判決如下：
    主  文
原告之訴駁回。
訴訟費用由原告負擔。
    事  實
一、事實概要：
    原告因民國（下同）88年度營利事業所得稅結算申報，原列
    報尚未抵繳之扣繳稅額新臺幣（下同）111,987,392 元，被
    告初查以尚未抵繳之扣繳稅額中，屬前手債券利息之扣繳稅
    額5,492,541 元，應予轉列為債券成本，並否准抵減應納稅
    額，核定尚未抵繳之扣繳稅額為106,494,851 元；又該年度
    列報研究發展單位研究人員薪資支出23,940,798元及處理公
    元2000年資訊時序問題（簡稱Y2K）之 支出11,826,857元，
    就研究人員薪資支出部分，被告原核定以申請人未設置專責
    研究發展單位，所稱研究人員工作內容為一般經常性業務開
    發，與研究發展不符，故本年度列報人員薪資全數否准認列
    ，並否准投資抵減；另有關原告處理公元2000年資訊時序問
    題之支出適用投資抵減稅額部分，原核定以原告提示汰舊與
    換新之設備無法對照，亦未檢附足以證明舊有設備無法符合
    Y2K 之證明文件，亦否准認列，因此核定全年所得額虧損1,
    018,282,243 元，課稅所得額虧損1,208,878,149 元，原告
    不服，乃就尚未抵繳之扣繳稅額及投資抵減稅額二項，申請
    復查，就系爭尚未抵繳之扣繳稅額5,492,541 元，其中1,09
    8,508 元經原告撤回復查，免予審酌，其餘尚未抵繳之扣繳
    稅額4,394,033 元，准予追認，變更核定尚未抵繳之扣繳稅
    額為110,888,884 元，其餘復查駁回（下稱原處分）。原告
    仍未甘服，乃就適用投資抵減稅額一項提起訴願，經訴願決
    定將關於處理公元2000年資訊時序問題之支出適用投資抵減
    稅額部分撤銷，著由被告另為處分，其餘訴願則駁回，原告
    仍就訴願駁回之研究發展單位研究人員薪資部分不服，遂提
    起本件行政訴訟。
二、兩造聲明：
（一）原告聲明：
    1.訴願決定及原處分不利原告部分均撤銷。
    2.訴訟費用由被告負擔。
（二）被告聲明：
    1.駁回原告之訴。
    2.訴訟費用由原告負擔。
三、兩造之爭點：
（一）原告主張之理由：
    1.原告為國內知名保險業者，鑑於保險市場多變性，同時因
      應法令之變動及消費者對保險市場需求的改變，必須開發
      更具競爭力之商品。而原告所販售之保險商品，係由負責
      掌理公司商品之研究發展、設計規劃之商品發展人員所負
      責，專司新保險商品之開發設計工作。而原告所販售之保
      險商品，均經歷繁複之流程始推出於市場。換言之，原告
      不斷有新險種之推出，係端賴商品研發人員研發之結果。
    2.原告商品發展人員之研發流程，首先係蒐集資訊，了解未
      來發展的趨勢及國人需求，就研擬開發的新保險商品之保
      障範圍，面對目標市場，考慮公司及保戶要求之間的衝突
      平衡，為初步的利潤、死亡率、疾病率、繼續率、費用等
      費率之釐訂，費率釐訂時，須詳加預測並且估計預期未來
      情況，並以公司最近經驗或同業經驗設立假設，加以分析
      檢討；各項基礎率擬訂後，即決定產品和價格，惟因每一
      研發人員之主觀判斷不同，因此必須不斷與其他管理人員
      磋商，以公司目標、競爭情況、法令規章、充分性、公平
      性及市場性為考量，評估各種可行之價格，最後設立未來
      每年的預期業務水準及基本精算假設，以保持費率的合理
      性。經過上述測試後，始將新產品交相關單位研討，待經
      營決策核可即正式交由行銷企劃單位設計保險契約，以利
      推出於市場。
    3.原告若無研究發展人員，將無法有創新之保險商品推出，
      或恐發生因未經慎密研究、精算、測試過程，造成保險契
      約內容的嚴重錯誤，而失去市場競爭力。況今日企業致力
      於產品之研究開發，所希冀者不外能以新商品爭取新市場
      ，並提供符合消費者需求之商品，若此配合新市場需求而
      進行新商品研發設計工作，非屬研究發展之範疇，則促進
      產業升級條例及其相關法規適用之對象實難認定。
    4.綜上所陳，被告對88年度營利事業所得稅結算申報中之研
      究發展單位專業研究人員之薪資，不予認列為可抵減稅額
      項目之處分，顯有違誤。
（二）被告主張之理由：
      政府為獎勵研究與發展、建立國際品牌形象有關之研究發
      展、防治污染、生產自動化等功能性投資及建立重要科技
      事業之租稅工具，並兼具調節產業結構之作用，特於促進
      產業升級條例第2 章明定減免租稅之規定。為求發揮上開
      功能，及防止減免租稅之浮濫，特於促進產業升級條例第
      6 條第4 項明定得減免租稅之特定產業，其適用範圍及施
      行期間，授權行政院定之。行政院據此訂頒公司研究與發
      展人才培訓及建立國際品牌形象支出適用投資抵減辦法，
      其第2 條第1 款規定「研究發展單位專業研究人員」之薪
      資，始可減免租稅，係屬於適用範圍之規定，即在促進產
      業升級條例第6 條第4 項授權訂定之範圍，本件原告並未
      設置專責研究發展單位，所附研究發展之商品規劃手冊，
      為一般正常營運之業務，且申報之研發人員亦非以研究發
      展為專職，與投資抵減辦法第2 條第1 款規定不合。雖投
      資抵減辦法並未就研究發展單位之名稱、組織層級、規模
      及數量予以限制，惟被告審核原告所檢附之證明文件，其
      內容係對各保險商品之介紹、與其他保險公司之保險商品
      比較、研究發展重點及評估等項目作一簡述，並無具體研
      究計畫及研究人員參與研究之紀錄或報告可稽，被告未予
      認列，尚無不合。
   理  由
一、原告主張：原告所販售之保險商品，係由負責掌理公司商品
    之研究發展、設計規劃之商品發展人員所負責，專司新保險
    商品之開發設計工作。其內容包括蒐集資訊，了解未來發展
    的趨勢及國人需求，就研擬開發的新保險商品之保障範圍，
    面對目標市場，考慮公司及保戶要求之間的衝突平衡，為初
    步的利潤、死亡率、疾病率、繼續率、費用等費率之釐訂，
    費率釐訂時，且須詳加預測並且估計預期未來情況，並以公
    司最近經驗或同業經驗設立假設，加以分析檢討。各項基礎
    率擬訂後，即決定產品和價格，惟因每一研發人員之主觀判
    斷不同，因此必須不斷與其他管理人員磋商，以公司目標、
    競爭情況、法令規章、充分性、公平性及市場性為考量，評
    估各種可行之價格，最後設立未來每年的預期業務水準及基
    本精算假設，以保持費率的合理性。經過上述測試後，始將
    新產品交相關單位研討，待經營決策核可即正式交由行銷企
    劃單位設計保險契約，以利推出於市場。原告若無研究發展
    人員，將無法有創新之保險商品推出，或恐發生因未經慎密
    研究、精算、測試過程，造成保險契約內容的嚴重錯誤，而
    失去市場競爭力。被告對88年度營利事業所得稅結算申報中
    之研究發展單位專業研究人員之薪資，不予認列為可抵減稅
    額項目之處分，顯有違誤。為此，依據行政訴訟法第4 條第
    1 項規定提起本件撤銷訴訟，求為判決如聲明所示。
二、被告則以：本件原告並未設置專責研究發展單位，所附研究
    發展之商品規劃手冊，為一般正常營運之業務，且申報之研
    發人員亦非以研究發展為專職，與投資抵減辦法第2條第1款
    規定不合。雖投資抵減辦法並未就研究發展單位之名稱、組
    織層級、規模及數量予以限制，惟被告審核原告所檢附之證
    明文件，其內容係對各保險商品之介紹、與其他保險公司之
    保險商品比較、研究發展重點及評估等項目作一簡述，並無
    具體研究計畫及研究人員參與研究之紀錄或報告可稽，被告
    未予認列，尚無不合等語，資為抗辯。
三、按「（第1 項）為促進產業升級需要，公司得在下列用途項
    下支出金額百分之五至百分之二十限度內，抵減當年度應納
    營利事業所得稅額；當年度不足抵減時，得在以後四年度內
    抵減之：…三、投資於研究與發展人才培訓及建立國際品牌
    形象之支出。…（第3 項）第一項各款投資抵減之適用範圍
    、施行期限及抵減率，由行政院定之，並每二年檢討一次。
    」行為時促進產業升級條例第6 條第1 項第3 款、第3 項定
    有明文。又行為時公司研究與發展人才培訓及建立國際品牌
    形象支出適用投資抵減辦法（以下稱投資抵減辦法，89年3
    月24日廢止；89 年10 月25日行政院另訂公司研究與發展及
    人才培訓支出適用投資抵減辦法，並溯自89年1 月1 日起施
    行）第1 條規定：「本辦法依促進產業升級條例第六條第三
    項規定訂定之。」第2 條第1 款規定：「本辦法所稱研究與
    發展之支出，包括公司為研究新產品、改進生產技術、改進
    提供勞務技術及改善製程所支出之下列費用：一、研究發展
    單位專業研究人員之薪資。」政府為獎勵研究與發展、建立
    國際品牌形象有關之研究發展、防治污染、生產自動化等功
    能性投資及建立重要科技事業之租稅工具，並兼具調節產業
    結構之作用，特於促進產業升級條例第2 章明定減免租稅之
    規定。為求發揮上開功能，及防止減免租稅之浮濫，特於該
    條例第6 條第3 項明定得減免租稅之特定產業，其適用範圍
    及施行期間，授權行政院定之。行政院據此訂頒上開投資抵
    減辦法，其第2 條第1 款規定「研究發展單位專業研究人員
    」之薪資，始可減免租稅，係屬於適用範圍之規定，即在首
    揭促進產業升級條例第6 條第3 項授權訂定之範圍，無違憲
    法第19條租稅法律主義之意旨。另「公司依八十八年十二月
    三十一日修正前促進產業升級條例第六條第一項第三款及公
    司研究與發展人才培訓及建立國際品牌形象支出適用投資抵
    減辦法規定，適用投資抵減之支出內容、認列原則及應檢附
    文件，如附表。」「附表：壹、研究與發展支出認定原則…
    一、研究發展單位專業研究人員之薪資認定原則：（一）研
    究發展單位係指專門從事研究新產品、改進生產技術、改進
    提供勞務技術及改善製程之單位而言，其名稱、組織層級及
    數量不限，查核時應就公司申報所檢附之證明文件，查明是
    否屬研究與發展之範圍，作為認定之依據。（二）專業研究
    人員係指配置於研究發展單位且專門從事研究發展工作之全
    職人員，包括研究發展單位之主管及該單位內直接參與研發
    專案進行之各階主管在內。但研究發展單位之其他行政、助
    理、市場調查、統計及管制等人員及其主管，則非屬專業研
    究人員之範圍。應檢附之證明文件：公司之組織系統圖、研
    究單位配置平面圖及研究人員名冊（應註明姓名、部門別、
    學經歷、職稱、執掌、擔任工作細項、在職期間、全年薪資
    總額），年度研究計畫及報告或研究計畫及紀錄等相關資料
    。…」財政部89年4 月21日臺研究發展財稅第0000000000號
    「公司研究與發展人才培訓及建立國際品牌形象支出適用投
    資抵減辦法審查要點」（以下稱審查要點；本函雖在系爭核
    課年度後才發布，但發布日前未核課確定之案件，仍有本審
    查要點規定之適用，參照該函說明二；93年10月26日配合前
    開辦法重新訂定更名為公司研究與發展及人才培訓支出適用
    投資抵減辦法審查要點。）第1 點及附表復規定甚明。上開
    審查要點係主管稅捐稽徵事務之財政部，於法定權限範圍內
    ，就投資抵減事項，本於職權所為細節性、技術性、解釋性
    之統一行政規則，並未逾越促進產業升級條例等相關法規之
    規範意旨，亦未增加法律所無之限制或負擔。因此，行政機
    關辦理相關案件時，自可援用上開投資抵減辦法及審查要點
    之規定。
四、上開事實概要欄所述之事實，為兩造所不爭執，並有被告93
    年12月9 日財北國稅法字第0930241695號復查決定、89年度
    營利事業所得稅結算申報核定通知書、88年度營利事業所得
    稅結算申報書、核定通知書、更正核定通知書、稅額繳款書
    、暫繳稅款申報書及繳款書、扣繳憑單抵繳暫繳稅款、股東
    可扣抵稅額帳戶變動明細申報表核定通知書、審查結果增減
    金額變更比較表、促進產業升級條例減免稅額通報單、營業
    成本明細表、資產負債表、各類所得暨免扣繳憑單申報書、
    各類所得扣繳暨免扣繳憑單、股利憑單、損益科目查核說明
    ；稽核科覆核報告及附件會計師事務所補充說明、原告沖轉
    備抵呆帳相關董事會議記錄、原告83年至87年財產目錄及資
    產負債表；87年度未分配盈餘申報書、調整數額計算表、申
    報核定通知書、審查報告、88年度課稅資料歸戶清單、會計
    師查核簽證報告、88年度研究發展人才培訓支出抵減申報之
    說明、原告88年第一階段商品規劃手冊、第二階段商品規劃
    手冊、原告93年9 月7 日申請書、91年7 月18日復查申請書
    、91年7 月11日更正申請書、原告研究紀錄及報告相關文件
    、公司研究與發展人才培訓及建立國際品牌形象支出適用投
    資抵減辦法審查要點等件分別附原處分卷、訴願卷可稽，為
    可確認之事實。
五、歸納兩造之上述主張，本件爭執之重點在於：原告是否有設
    置專責研究發展單位？依原告所提證明文件，其研究人員之
    工作性質是否符合投資抵減辦法第2 條第1 款規定？原告可
    否認列研究人員薪資為可抵減項目？茲分述如下：
（一）按投資抵減辦法第2 條第1 款所稱「研究發展單位」，係
      指專門從事研究新產品、改進生產技術、改進提供勞務技
      術及改善製程之單位而言，其名稱、組織層級及數量不限
      ；另同款所稱「專業研究人員」，係指配置於研究發展單
      位且專門從事研究發展工作之全職人員，包括研究發展單
      位之主管及該單位內直接參與研發專案進行之各階主管在
      內，分別經上開審查要點闡釋明確。本件原告固然主張其
      所販售之保險商品，係由負責掌理公司商品之研究發展、
      設計規劃之商品發展人員所負責，若無研究發展人員，原
      告將無法有創新之保險商品推出，或恐發生因未經慎密研
      究、精算、測試過程，造成保險契約內容的嚴重錯誤，而
      失去市場競爭力，自屬研究發展單位專業研究人員，其薪
      資應可認列為可抵減稅額項目云云。然查，依原告於復查
      階段所提出之「部室執掌表」觀之，其所稱負責研究發展
      部門為精算部，執掌項目包括公司商品之研究發展、規劃
      設計。惟按保險業精算人員之業務，應包括保險費率之釐
      訂、責任準備金之核算、保單紅利分配、投資決策評估、
      清償能力評估及其他經主管機關指定辦理之事項等，並不
      侷限於商品之研究發展、規劃設計之事項而已，此觀保險
      業簽證精算人員管理辦法第6 條第1 項之規定即可知；而
      原告所屬其他部門，均無辦理上開法定事項者，亦有上開
      「部室執掌表」可資參照。據此推論，原告所屬精算部之
      執掌範圍，並不僅止於商品之研究發展、規劃設計等事項
      ，應可確認。原告所屬精算部既非專門從事研究新產品、
      改進生產技術、改進提供勞務技術及改善製程之單位，自
      難謂合於投資抵減辦法第2 條第1 款所稱之「專門」從事
      研究之「研究發展單位」。次查，原告雖提出相關研究人
      員名冊，但未註明彼等之學經歷、職稱、執掌、擔任工作
      細項、在職期間等，自難憑以認定彼等即係專門從事研究
      發展工作之全職人員；且就原告於復查階段所提出之「88
      年第一階段商品規劃手冊」、「88年第二階段商品規劃手
      冊」及相關證明文件觀之，其內容僅有各種保險商品之介
      紹、與其他保險公司之保險商品比較、研究發展重點及評
      估、會議紀錄等，為一般保險業正常營運之業務，並無具
      體研究計畫及報告，或研究人員參與研究之紀錄或報告可
      供勾稽，不合上開審查要點附表應檢附之證明文件規定，
      故參與之人員即難認屬投資抵減辦法第2 條第1 款所規定
      之「專業研究人員」。
（二）本件原告88年度營利事業所得稅結算申報，所列報之研究
      發展單位研究人員薪資支出23,940,798元，既非投資抵減
      辦法第2 條第1 款所規定之「研究發展單位專業研究人員
      之薪資」，已如前述，則被告不予認列上開原告申報之人
      員薪資支出，並否准抵減當年度應納營利事業所得稅額，
      即非無據。
六、綜上所述，原處分以原告未設置專責研究發展單位，其工作
    內容非屬研發範圍內之再創新產品，與行為時促進產業升級
    條例第6 條第1 項第3 款之規定不符，就此部分否准上開投
    資抵減之申報，其認事用法均無違誤，訴願決定遞予維持，
    亦無不合，原告徒執前詞，訴請撤銷原處分及訴願決定不利
    於原告部分，為無理由，應予駁回。
據上論結，本件原告之訴為無理由，爰依行政訴訟法第98條第3
項前段，判決如主文。
中    華    民    國    95    年     8    月   10     日
                  第 一 庭 審 判 長 法  官  王立杰
                                    法  官  周玫芳
                                    法  官  劉錫賢
上為正本係照原本作成。
如不服本判決，應於送達後20日內向本院提出上訴狀並表明上訴
理由，如於本判決宣示後送達前提起上訴者，應於判決送達後20
日內補提上訴理由書（須按他造人數附繕本）。
中    華    民    國    95    年     8    月   10     日
                                   書記官   林佳蘋


司法院資訊處製作；財團法人民間司法改革基金會備份。
